【裁判字號】    94,上更(一),384
【裁判日期】    950412
【裁判案由】    公共危險
【裁判全文】
臺灣高等法院臺中分院刑事判決     94年度上更(一)字第384號
上  訴  人  臺灣南投地方法院檢察署檢察官
上  訴  人
即  被  告  甲○○
指定辯護人  本院公設辯護人  丁○○
上列上訴人因被告公共危險案件，不服臺灣南投地方法院九十一
年度訴字第一二八號，中華民國九十一年十月十五日第一審判決
（起訴案號：臺灣南投地方法院檢察署九十一年度偵字第五七七
號），提起上訴，判決後，經最高法院發回更審，本院判決如下
：
    主  文
原判決撤銷。
甲○○放火燒燬現供人使用之住宅，處有期徒刑貳年。
扣案之油桶壹個沒收。
    事  實
一、甲○○與丙○○係夫妻，丙○○在南投縣仁愛鄉○○村○○
    路一之一號經營凌雲山莊渡假木屋，該渡假木屋分Ａ、Ｂ二
    ，有樓梯相連，均為鋼架木造二層樓。Ａ棟一樓作為廚房、
    餐廳、辦公室；二樓則為通舖；Ｂ棟分前後兩排，除部分供
    丙○○、甲○○夫婦及工人居住外，均作為客房使用（一０
    一號房旁房間作為儲藏室）。丙○○、甲○○原共同居住於
    Ｂ棟一一六號房，惟夫妻長期相處不睦，丙○○並對甲○○
    施暴，嗣丙○○即居住於一０七號房，甲○○則無固定居住
    房間；另員工張四海居住於一０八號房，同時以凌雲山莊作
    為住宅使用。甲○○婚後因罹患嚴重之精神創傷後壓力疾患
    及重度憂鬱症，對於未來深感悲觀，於民國九十一年二月七
    日上午，甲○○遭丙○○毆打（未據告訴），因而氣憤害怕
    ，在前開疾病影響下產生解離性失神反應，處於精神耗弱之
    情況下，至南投縣仁愛鄉之霧社加油站購買一桶二十公升之
    煤油，而攜回南投縣仁愛鄉○○村○○路一之一號「凌雲山
    莊」渡假木屋，於當日十時三十分許，基於放火之犯意，攜
    帶其所預購裝有煤油之桶子及打火機，將煤油潑灑在渡假木
    屋Ｂ棟後排十五間客房、Ａ棟二樓通舖內床上之棉被，旋以
    打火機點燃Ａ棟二樓之棉被及Ｂ棟後一樓一一二、一一三、
    一一五、一一六號房、Ｂ棟二樓二一０、二一一、二一三、
    二一五號房內之棉被，使上開房間起火燃燒，致凌雲渡假山
    莊燒燬（詳細燒燬情形為；Ａ棟二樓全燬，Ｂ棟一樓一一二
    、一一三、一一五、一一六號房及二樓二一○、二一一、二
    一三、二一五號房半燬，惟因Ａ、Ｂ棟為相連之建築，應整
    體視為全燬。），甲○○於犯罪未被發覺前，至南投縣警察
    局埔里分局埔里派出所自首犯罪而接受裁判。
二、案經甲○○自首及南投縣警察局仁愛分局報請臺灣南投地方
    法院檢察署檢察官偵查起訴。
    理  由
甲、下列告訴人丙○○、證人張四海等人之警訊、偵訊證述（詳
    后）固屬被告以外人於審判外之陳述，然本案當事人、辯護
    人於本院調查證據時，就此證據能力問題並未聲明異議，依
    刑事訴訟法第一百五十九條之五第二項規定，視為有同條第
    一項之同意，自得為證據，合先明。
乙、得心證之理由：
一、上訴人即被告甲○○經合法傳喚，無正當理由未到庭，經查
    ：
  (一)被告已於警訊、偵查、原審法院及本院前審審理中坦承犯行
    不諱，被告承認自行購買煤油後，將煤油潑灑在上揭凌雲渡
    假山莊Ｂ棟後排十五間客房床上之棉破，將其中五間或六間
    或其中幾間點燃（見偵查卷第三頁、第二二頁反面、原審卷
    第七五頁、本院前審卷第五五頁）。
  (二)被告犯行並據告訴人丙○○之指訴，證人張四海於警訊中、
    證人幸月花於警訊、原審法院調查時證述明確（見偵查卷第
    十頁、第十一頁、原審卷第十七頁）。
  (三)復有油桶一個扣案、現場照片三十六張附卷。
  (四)又前開火災經南投縣政府消防局派員調查結果，認火災原因
    係因被告甲○○與告訴人丙○○爭吵，被告至加油站購得煤
    油潑灑在各客房內棉被上引燃而釀成災害，並認：Ａ棟二樓
    甲○○房間（是否屬甲○○房間一節有誤，詳後述）最先起
    火燃燒。另Ｂ棟一樓一一二、一一三、一一五、一一六號房
    、二樓二一０、二一一、二一三、二一五號房內亦在同一時
    段遭甲○○潑灑煤油在客房內棉被處引燃，計造成Ａ棟二樓
    全燬，一樓未受延燒。Ｂ棟一樓一一二、一一三、一一五、
    一一六號房及二樓二一○、二一一、二一三、二一五號房半
    燬，有該局九十一年二月二十六日火災原因調查報告書及該
    報告書所附之現場照片三十六張、起火場所平面圖在卷可參
    （見偵查卷第二八頁至五五頁），足認上開建物已達喪失效
    用之燒燬程度。凌雲山莊Ａ、Ｂ棟合為一建物，是只要其中
    有房間燃燒，達喪失其效用之程度，即應認為該建物被燒燬
    ，不以全部房間（含客房、儲藏室、辦公室）均須燒燬，才
    能謂之燒燬既遂（參考最高法院八十一年度台上字第二七三
    四號判決意旨）。
  (五)本件建物門牌號碼為仁愛鄉○○村○○路一之一號，係木造
    二層樓，分Ａ棟、Ｂ棟。Ａ、Ｂ兩棟之間有共用之樓梯，Ａ
    棟一樓作為廚房、餐廳、辦公室；Ｂ棟分前後兩排，除一０
    七、一０八號房固定供告訴人丙○○、受僱人張四海居住、
    一０一號房旁之房間作為儲藏室用外，餘均為客房，此有照
    片、起火場所平面圖可憑（見偵查卷第四四至五一頁）。本
    件告訴人係居住於Ｂ棟一０七號房、工人張四海居住於一０
    八號房，業據被告供承不諱（見本院前審審理筆錄）；告訴
    人亦指稱張四海固定睡在一０八號房、告訴人固定睡一０七
    號房（見本院前審卷第七八頁）。而告訴人丙○○亦同時設
    籍於仁愛鄉○○村○○路一之一號即凌雲山莊，足認上開凌
    雲山莊同時為丙○○、張四海之住宅。另Ａ棟二樓原有四間
    通舖，業據丙○○於原審法院勘驗時陳明（見原審卷第一三
    四頁）；證人即原凌雲山莊之受僱人，於九十年三月底離職
    之撒拇．夢絲亦證述：Ａ棟二樓是一個大空間，附設一間廁
    所，伊在職時，該場所只是儲放一些桌椅等物，無其他用途
    等語（見原審卷第一三六頁）；即被告亦稱結婚後原住在Ｂ
    棟一樓一一六號房（見本院前審審判筆錄）。是Ａ棟二樓並
    非被告所使用之房間，而係作通舖使用。南投縣政府消防局
    火災原因調查報告書謂Ａ棟二樓是被告之房間，即有誤會。
    又告訴人丙○○亦指述：二月六日住房有四戶，在早上六、
    七點均退房。伊當天八點多離開凌雲山莊，客人均已離去（
    見本院前審卷第七一頁），證人即凌雲山莊工人幸月花於警
    訊時證述：當日即二月七日上午十時左右，伊在一樓一０七
    號房間擦拭外面玻璃，就在此時發現辦公室樓上冒火並冒出
    濃煙（見偵查卷第十一頁反面）。證人即工人張四海亦證述
    ：當時伊上街買菜，欲返回山莊，見山莊屋頂冒煙，立即趕
    回（見偵查卷第九頁反面），足認被告放火時，凌雲山莊內
    僅有被告及工人幸月花。
  (六)本院公設辯護人固為被告辯述本案建物之主要結構並未燒燬
    ，是應屬未遂云云，然查本案房屋係鋼架木造建物，並非習
    見之磚瓦或鋼筋混凝土結構建物，磚瓦或鋼筋混凝土結構於
    發生火災時，固可能僅燒燬屋內外傢俱裝潢擺飾等可燃物品
    ，而不致燒燬不燃之主結構部分，然木屋之主結構仍為可燃
    之木料，燃燒至某程度，即足影響整體結構強度及安全，而
    可認係達燒燬程度，不能以鋼筋混凝土建物之標準認定是否
    全燬，由偵查卷所附Ａ棟二樓照片（第十三頁正面下、十三
    頁反面上、下、十四頁正面下），可知Ａ棟二樓之四壁木造
    結構部分已遭完全燒燬完盡，僅餘上方用以遮蔽烈日降低溫
    度使用之鐵皮，以該等照片觀之，該Ａ棟二樓部分已完全無
    房屋效用，應屬全燬，並因本案Ａ棟、Ｂ棟屬相連建物，應
    認全部燒燬，是本院認定本案尚無從認定僅屬未遂。
  (七)證人即南投縣警察局埔里分局埔里派出所警員楊德盛於本院
    前審調查時到庭證述：當天被告四點多至派出所報案，指稱
    被告訴人施暴。說到一半，約十二點時，被告說她放火燒凌
    雲山莊（見本院前審卷第九二頁）。另證人古濟民證述：約
    十二點半左右，告訴人稱是被告放火，才懷疑被告縱火（見
    本院前審卷第六十九頁）。是被告係犯罪未被發覺前，至南
    投縣警察局埔里分局埔里派出所自首犯罪而接受裁判，合於
    自首規定。又被告經原審法院送請行政院衛生署草屯療養院
    對被告實施精神鑑定，該院綜合被告之個人史及病史、身體
    及神經學檢查、實驗室檢查、腦電波檢查、心理測驗、精神
    狀態檢查等，認為被告涉案當時之精神狀態已達精神耗弱之
    程度，有該院九十一年九月四日（九一）草療精字第四三六
    五號函附之精神鑑定報告書乙份在卷為憑（見原審卷第一六
    一頁），是被告行為時之精神狀態，已達於精神耗弱之程度
    。綜上事證及說明，本件被告上揭購買煤油後，將煤油潑灑
    於  凌雲山莊Ａ棟二樓、Ｂ棟一、二樓後排客房內棉被上，
    在Ａ棟二樓、Ｂ棟一一二、一一三、一一五、一一六、二一
    ０、二一一、二一三、二一五號等九間房間以打火機點燃棉
    被，使現供丙○○、張四海使用之住宅燒燬之事實，事證明
    確，可以認定，被告前稱僅在其間五間、六間或其中幾間或
    僅於Ｂ棟放火云云，與事實不完全相符，顯係因精神耗弱記
    憶錯誤所致，本案事證明確，被告犯行至堪認定。
二、「凌雲山莊」雖供經營旅館用，但告訴人及其僱用之工人均
    居住於該建物內，自為現供人使用之住宅。被告放火燒燬凌
    雲山莊致房間燒燬達喪失效用之程度，核犯刑法第一百七十
    三條第一項之放火燒燬現供人使用住宅罪。公訴人及原審法
    院認係犯放火燒燬現有人所在建築物罪，嫌有未洽（旅館房
    間係供旅客起居之場所，屬住宅，此有最高法院六十九年度
    台上字第一四七四號判例可參，本案Ａ、Ｂ建物整體為出租
    客房，部分房間則並供告訴人及工作人員使用，縱認被告放
    火時並無他人在內，此建物亦不應因此即失去「住宅」性質
    ，此與夜間闖空門侵入住宅行竊者，仍屬犯夜間侵入住宅竊
    盜罪應屬同理，直言之，住宅不應因犯案時適無他人在內，
    即可認失住宅性質。），查被告於犯罪後，於有偵查犯罪職
    權機關發覺其為犯人前，主動向警員自首其犯罪並接受裁判
    ，應依刑法第六十二條前段規定，減輕其刑。又被告行為時
    之精神狀態，已達於精神耗弱之程度，應依刑法第十九條第
    二項遞減輕其刑；原審以被告犯罪事證明確，予以論罪科刑
    ，固有所本，然原審認定被告僅係犯燒燬現有人所在之建築
    物罪，尚有未洽，檢察官引告訴人聲請狀稱被告並非自首及
    犯案時並非處於精神耗弱狀態云云，被告上訴意旨稱伊並非
    放火燒燬住宅及應依刑法五十九條酌減其刑有不當云云雖均
    無可採（本院審酌被告既已因精神耗弱而經本院依法減刑，
    其放火原因屬已經審酌事項，是不再依刑法第五十九條酌減
    其刑。），但原審判決既有如上瑕疵，即屬無可維持，應由
    本院予以撤銷改判，爰審酌告訴人丙○○曾於九十年十月、
    十一月間、九十一年二月間對被告施暴行，經原審法院民事
    庭核發九十一年度家護字第五一號民事通常保護令，令告訴
    人不得對被告實施身體或精神上不法侵害行為，並遠離被告
    住所，此有原審法院民事通常保護令影本可憑（見本院前審
    卷第三十頁），被告無前科紀錄（參見臺灣高等法院被告全
    國前案紀錄表），因與丈夫即告訴人感情不睦，遭告訴人施
    加暴行，受到心理壓迫而放火燒毀現供人使用之住宅凌雲山
    莊，藉以報復之犯罪動機及目的；放火時僅員工幸月花一人
    在凌雲山莊內，及其犯罪之手段、品行、智識程度、放火所
    造成之危害、犯罪後坦承犯行之態度等一切情狀，量處如主
    文所示之刑，以資懲儆。至扣案之油桶一個，係被告所有，
    供其放火犯罪所用之物，前據被告供明在卷，應依刑法第三
    十八條第一項第二款之規定宣告沒收之。打火機未扣案，因
    非違禁物，不予宣告沒收。
三、被告經合法傳喚未到庭，爰不待其陳述逕行判決。
據上論結，應依刑事訴訟法第三百七十一條、第三百六十九條第
一項前段、第三百六十四條、第二百九十九條第一項前段，刑法
第一百七十三條第一項、第六十二條前段、第十九條第二項、第
三十八條第一項第二款，判決如主文。
本案經檢察官乙○○到庭執行職務。
中    華    民    國    95    年    4    月    12     日
            刑事第五庭  審判長法  官  袁  從  楨
                              法  官  郭  同  奇
                              法  官  姚  勳  昌
上列正本證明與原本無異。
如不服本判決應於收受送達後十日內向本院提出上訴書狀，其未
敘述上訴之理由者並得於提起上訴後十日內向本院補提理由書（
均須按他造當事人之人數附繕本）。
                              書記官  洪  麗  華
中    華    民    國    95    年    4    月    13     日
中華民國刑法第173條
(放火或失火燒燬現住建築物及交通工具罪)
放火燒燬現供人使用之住宅或現有人所在之建築物、礦坑、火車
、電車或其他供水、陸、空公眾運輸之舟、車、航空機者，處無
期徒刑或七年以上有期徒刑。
                                                      Ａ


司法院資訊處製作；財團法人民間司法改革基金會備份。
